【裁判字號】    98,簡上,123
【裁判日期】    990114
【裁判案由】    確認存款債權存在
【裁判全文】
臺灣桃園地方法院民事判決             98年度簡上字第123號
上  訴  人  甲○○
被上訴人    中華郵政股份有限公司
法定代理人  丁○○
訴訟代理人  乙○○
            丙○○
上列當事人間請求確認存款債權存在事件，上訴人對於中華民國
98年8 月18日本院桃園簡易庭98年度桃簡字第374 號第一審判決
提起上訴，本院於98年12月31日言詞辯論終結，判決如下：
    主  文
上訴駁回。
第二審訴訟費用由上訴人負擔。
    事實及理由
一、按確認法律關係之訴，非原告有即受確認判決之法律上利益
    者，不得提起之；確認證書真偽或為法律關係基礎事實存否
    之訴，亦同。民事訴訟法第247 條第1 項定有明文。次按，
    所謂即受確認判決之法律上利益，係指法律關係之存否不明
    確，原告主觀上認其在法律上之地位有不安之狀態存在，且
    此種不安之狀態，能以確認判決將之除去者而言，若縱經法
    院判決確認，亦不能除去其不安之狀態者，即難認有受確認
    判決之法律上利益（最高法院52年台上字第1240號判例要旨
    參照）。查本件上訴人主張伊持臺灣嘉義地方法院90年度執
    字第8404號債權憑證，為執行名義（下稱系爭債權憑證），
    向本院聲請對訴外人鄭淑芬於被上訴人建國郵局開立之帳號
    000000-0號帳戶（下稱系爭帳戶）內之存款債權為強制執行
    ，經本院民事執行處核發扣押命令，被上訴人竟未就執行內
    容與期間提出異議，擅自不扣押於民國98年1 月16日存入系
    爭帳戶之存款新臺幣（下同）232,274 元，是上訴人得否就
    該被扣押債權請求法院核發對被上訴人之收取命令，而使上
    訴人對鄭淑芬之債權因此滿足之法律上地位，即有不安之狀
    態，而該狀態能以確認判決將之除去，依上開判例意旨，本
    件上訴人有即受確認判決之法律上利益，自得依民事訴訟法
    第247 條之規定，提起本件確認之訴。
二、上訴人起訴主張：
  (一)伊持系爭債權憑證，向本院聲請對系爭帳戶之存款債權為強
    制執行，經本院民事執行處分別於97年12月30日、98年1 月
    12日以桃院永97年度司執字第91322 號核發扣押命令（前者
    下稱第1 次扣押命令、後者下稱系爭扣押命令），就鄭淑芬
    對被上訴人之存款債權在202,182 元及執行費5,217 元之範
    圍內為扣押，系爭扣押命令之扣押期間自98年1 月16日起至
    同月20日止。被上訴人固於98年1 月7 日收受第1 次扣押命
    令後，提出聲明異議狀，聲明至98年1 月7 日止，系爭帳戶
    內可用結存5,430 元（內含手續費200 元須扣除），惟被上
    訴人於98年1 月14日收受系爭扣押命令後，竟未就上開執行
    內容與期間提出異議，擅自不扣押於98年1 月16日存入系爭
    帳戶之存款，被上訴人僅提出聲明異議狀載明，已依第1次
    扣押命令扣押5,430 元在案，上開扣押款扣除手續費200 元
    ，並抵充執行費後，僅清償本金3 元，被上訴人顯然違反執
    行命令，應對上訴人負更為清償之責。
  (二)對被上訴人抗辯之陳述：司法院73年4 月17日（73）秘台廳
     (一) 字第00268 號函及73年10月12日（73）秘台廳（一）
    字第00754 號函、臺灣屏東地方法院96年度簡上字第35號判
    決、司法院（87）秘台廳民二字第05721 號函以及財團法人
    台灣金融研訓院發行『新強制執行法實務問題解析』第366
    至367 頁之見解，與本件案情不同，且均非判例，並無拘束
    第一審法院之效力，且系爭扣押命令扣押期間自98年1 月16
    日至98年1 月20日止，已難謂非對將來債權之扣押。爰依強
    制執行法第120 條第2 項規定提起本訴，確定債務人鄭淑芬
    對被上訴人之存款202,179 元債權存在。
  (三)於本院審理時補充陳述：
  1.系爭執行命令具體載明被扣押之債權及其範圍，且債務人對
    於第三人之金錢債權，不必時業已存在，將來可發生之債權
    ，亦得為執行之標的，原審判決認系爭扣押命令未具體載明
    被扣押之債權及其範圍，致不能與債務人其他債權識別，且
    難謂寄託物返還請求權性質上為基於同一法律關係繼續性給
    付契約，又債權發生原因之基礎法律關係，未於扣押時存在
    ，應認為無效等語，顯屬誤會，有適用法規錯誤之違背法令
    。
  2.司法院73年4 月17日（73）秘台廳（一）字第00268 號函及
    73年10月12日（73）秘台廳（一）字第00754 號函、臺灣屏
    東地方法院96年度簡上字第35號判決、司法院（87）秘台廳
    民二字第05721 號函所載案情係未載扣押期間之扣押命令，
    其效力是否及於將來之債權，與本件系爭執行命令定有扣押
    期間完全不同，應無適用餘地。
三、被上訴人則以：
  (一)本院98年1 月12日之系爭扣押命令，其對於將來存款債權部
    分為扣押，於法有違，參照司法院73年4 月17日（73）秘台
    廳（一）字第00268 號函及73年10月12日（73）秘台廳（一
    ）字第00754號函，系爭扣押命令應屬無效。
  (二)存款戶與金融機構間為消費寄託關係，倘存款戶未將金錢存
    入，對金融機構即無何寄託物返還請求權，而是否將金錢存
    入，係由存款戶自行決定，而消費寄託契約為要物契約，存
    戶逐次存入款項，消費寄託契約關係即隨之逐次發生，存戶
    於扣押前與扣押後分別存入存款者，在法律上乃屬各別之消
    費寄託契約，不能謂前後二次存款行為仍為『同一繼續之法
    律關係』，是該寄託物返還請求權，顯無定期性、繼續性給
    付之性質可言，自難謂係基於同一法律關係繼續性給付之債
    權，是對存款債權所為之強制執行，其效力應不及於扣押後
    存入之存款，扣押時如存款不足債權金額者，縱扣押後繼續
    存入款項，應非扣押效力所及，故對扣押後始存入之存款，
    不予繼續扣押。此觀之臺灣屏東地方法院96年度簡上字第35
    號判決及司法院（87）秘台廳民二字第05721 號函，均採相
    同見解，亦可參見財團法人台灣金融研訓院發行『新強制執
    行法實務問題解析』第366 至367 頁。
  (三)又扣押命令記載被扣押之債權，須足使其特定或可得特定，
    以確定扣押命令之效力範圍，不能將債務人所有債權，概括
    扣押。如扣押命令未具體載明被扣押之債權及其範圍，致不
    能與債務人其他債權識別時，該扣押命令，應認為無效。
  (四)查系爭扣押命令係扣押鄭淑芬對被上訴人下轄桃園建國郵局
    之「存款債權」，系爭扣押命令於98年1 月14日送達該郵局
    ，依強制執行法第115 條第1 項、第118 條第2 項及系爭扣
    押命令說明六規定，系爭執行命令之效力，僅及於鄭淑芬在
    被上訴人下轄桃園建國郵局帳戶內於當日（即98年1 月14日
    ）現有之存款，換言之，系爭執行命令之效力，依法不及於
    98年1 月14日執行命令送達以後，鄭淑芬對被上訴人新增之
    存款債權。惟系爭扣押命令竟於指定存款債權之扣押期間為
    98年1 月16日起至98年1 月20日止，乃對扣押命令生效時尚
    未發生之存款債權，命令被上訴人實施扣押，於法有違，應
    屬無效。
  (五)再者，系爭扣押命令於98年1 月14日送達被上訴人時，就鄭
    淑芬對被上訴人於98年1 月16日至98年1 月20日間，何一特
    定日期有何存款債權存在，均未予確定，系爭扣押命令所扣
    押者為何債權，無從確認，係屬概括扣押鄭淑芬之債權，該
    扣押命令應為無效。
  (六)被上訴人於98年1 月14日收受系爭扣押命令後，即扣押系爭
    帳戶內已有之存款5,430 元，扣除手續費200 元後為5,230
    元，並於同日函覆本院民事執行處，雖於系爭帳戶內於98年
    1 月16日確有增加56,076元、176,198 元之2 筆新存款，然
    鄭淑芬對被上訴人之上開2 筆新存款債權，係另一獨立法律
    關係之債權，並非屬強制執行法第115 條之1 所謂之繼續性
    給付之債權或增加之給付，故上訴人對存款債權所為之強制
    執行，其效力應不及於扣押後始存入之存款，是系爭扣押命
    令之效力既不及於上開2 筆新存款，且被上訴人亦已依法聲
    明異議，被上訴人自無給付責任等語，資為抗辯。
四、原審為上訴人全部敗訴之判決。上訴人聲明不服，提起上訴
    ，因債務人鄭淑芬陸續對上訴人清償債務，其上訴聲明減縮
    為：(一)原判決關於駁回後開第二項之訴部分廢棄；(二)上開廢
    棄部分債務人鄭淑芬對被上訴人所轄桃園建國郵局有82,179
    元存款債權存在。被上訴人之答辯聲明為：上訴駁回。
五、兩造不爭執事項：
  (一)上訴人持系爭債權憑證，向本院聲請對系爭帳戶之存款債權
    為強制執行，經本院民事執行處分別於97年12月30日、98年
    1 月12日以桃院永97年度司執字第91322 號核發第1 次扣押
    命令、系爭扣押命令，就鄭淑芬對被上訴人之存款債權在20
    2,182 元及執行費5,217 元之範圍內為扣押。系爭扣押命令
    內載其扣押期間自98年1 月16日起至同月20日止。
  (二)被上訴人於98年1 月7 日收受第1 次扣押命令後，提出聲明
    異議狀，聲明至98年1 月7 日止，系爭帳戶內可用結存5,43
    0 元（內含手續費200 元須扣除）。
  (三)被上訴人於98年1 月14日收受系爭扣押命令後，亦提出聲明
    異議狀，聲明至98年1 月14日止，系爭帳戶內可用結存5,43
    0 元（內含手續費200 元須扣除）。
  (四)系爭帳戶內於98年1 月16日確有增加56,076元、176,198 元
    之2 筆新存款，共計232,274 元。被上訴人未予扣押，且除
    上開扣押款外，其餘已於同日由鄭淑芬全數提領。
六、本件應審酌之爭點厥為：系爭扣押命令之效力是否及於系爭
    帳戶內於98年1 月16日存入之新存款56,076元、176,198 元
    之2 筆新存款，共計232,274 元？本院判斷如下：
  (一)按扣押命令記載被扣押之債權，須足使其特定或可得特定，
    以確定扣押命令之效力範圍，不能將債務人所有債權，概括
    扣押。如扣押命令未具體載明被扣押之債權及其範圍，致不
    能與債務人其他債權識別時，該扣押命令，應認為無效。且
    依據強制執行法第115 條第1 項所發之扣押命令，其效力僅
    及於扣押命令生效時已存在之債權（即被扣押債權），至於
    將來發生之債權，除該債權與上開被扣押債權，係基於同一
    繼續之法律關係所生，仍為扣押命令效力之所及，而於執行
    債權範圍內，得繼續扣押者外，均非原扣押命令效力所及，
    故對存款債權所為之強制執行，其效力應不及於扣押後始存
    入之存款。換言之，執行法院依強制執行法第115 條第1 項
    所發之扣押命令，其效力固及於該扣押命令生效時已存在之
    債權，惟若該扣押命令到達第三債務人時，執行債務人對第
    三債務人所擁有之債權金額並不足清償該扣押命令所執行扣
    押之金額，則除將來發生之債權與原扣押之債權係基於同一
    繼續之法律關係所生，仍為扣押命令效力之所及，於執行債
    權範圍內，得繼續扣押外，應非原扣押命令效力之所及。
  (二)次按存款戶於金融機構開設存款帳戶，二者間即成立消費寄
    託關係，自受寄人受領該寄託之金錢時起，該金錢之所有權
    已移轉於受寄人即該金融機構所有，其存款戶僅得請求返還
    同數額之金錢。存款戶與金融機構間為消費寄託關係，存款
    戶自金融機構受領該寄託之金錢時起，始取得寄託物返還請
    求權，故對存款債權所為之強制執行，其性質核屬對寄託物
    返還請求權之執行，倘存款戶未將金錢存入金融機構，即無
    所謂之寄託物返還請求權，而是否將金錢存入金融機構亦係
    由存款戶自行決定，顯無定期、繼續給付之性質可言，自難
    謂寄託物返還請求權性質上為基於同一法律關係繼續性給付
    契約。且所謂同一繼續之法律關係，係指債權發生原因之基
    礎法律關係，於扣押時已存在，本此法律關係，有繼續性收
    入之債權，如薪津、租金、利息等債權而言。
  (三)經查：
  1.上訴人向本院民事執行處聲請對鄭淑芬在系爭帳戶內之存款
    債權為執行，其所聲明之執行標的為：債務人鄭淑芬於第三
    人中華郵政股份有限公司桃園建國郵局系爭帳戶，於98年1
    月間之存款，請本院發1 個月內之扣押命令，予以扣押，並
    發移轉命令，嗣經上訴人於98年1 月9 日具狀聲明扣押期間
    更改為98年1 月16日至同月20日，而本院民事執行處即依上
    訴人之聲請分別於97年12月30日、98年1 月12日核發第1 次
    扣押命令、系爭扣押命令（第1 次扣押命令未定扣押期間、
    系爭扣押命令所定扣押期間為如上訴人所聲請之期間），並
    分別於98年1 月7 日、98年1 月14日送達被上訴人，且經被
    上訴人分別於98年1 月9 日、98年1 月15日聲明異議系爭帳
    戶內可用結存5,430 元（內含手續費200 元須扣除）存款之
    事實，有民事強制執行聲請狀1 紙及本院97年12月30日、98
    年1 月12日桃院永97司執字第91322 號執行命令、被上訴人
    聲明異議狀各1 份在卷可稽（見本院97年度司執字第91322
    號給付會款卷宗第2 頁、第4 至5 頁、第8 頁、第9 至10頁
    、第13頁、第17頁，本院卷第7 頁），是堪信為真實。
  2.由上述可知，第1 次扣押命令送達被上訴人時，鄭淑芬對被
    上訴人已確定存在之存款債權額僅5,230 元（扣除手續費20
    0 元後之餘額），嗣後上訴人聲請定扣押期間，且本院民事
    執行處核發系爭扣押命令時，對於系爭扣押命令送達被上訴
    人後，是否確於98年1 月16日將發生總額232,724元之新存
    款債權，屬於不確定狀態，故系爭扣押命令確為概括扣押鄭
    淑芬對被上訴人之債權，蓋就非基於同一繼續之法律關係所
    生之寄託物返還請求權，其每筆債權發生原因之法律事實均
    屬獨立事件，其於扣押期間內是否發生及發生次數均屬不確
    定，是系爭扣押命令就此部分（即自被上訴人收受系爭扣押
    命令後至98年1 月20日止）係就將來不特定債權進行扣押，
    此部分扣押命令應為無效。
  3.揆諸前揭說明，扣押命令之效力亦應僅及於扣押命令生效時
    已存在之債權，而不及於扣押後始存入之存款，則在系爭帳
    戶內於98年1 月16日方存入之56,076元、176,198 元之2筆
    新存款（共計232,274 元），係於98年1 月14日即系爭扣押
    命令送達被上訴人後始存入之存款，自非系爭扣押命令效力
    所及，則被上訴人於98年1 月16日任由鄭淑芬提領上開未為
    系爭扣押命令效力所及之存款，亦無違反第1 次扣押命令或
    系爭扣押命令之情事。
七、綜上所述，系爭扣押命令之效力並不及於扣押後始存入系爭
    帳戶內元之56,076元、176,198 元之2 筆新存款（共計232,
    274 元），則被上訴人向鄭淑芬為清償，自無違反扣押命令
    而有更為清償責任之問題，從而，上訴人依強制執行法第12
    0 條第2 項規定提起本訴，請求確認債務人鄭淑芬對被上訴
    人之存款82,179元債權存在，洵屬無據，應予駁回。原審就
    此部分為上訴人敗訴之判決，經核於法尚無不合。上訴意旨
    指摘原判決不當，聲明廢棄改判，為無理由，應予駁回。
八、本件事證已臻明確，兩造其餘主張及舉證，經核與判決結果
    不生影響，爰不另一一論述，附此敘明。
九、據上論結，本件上訴為無理由，依民事訴訟法第436 條之1
    第1項、第3 項、第449 條第1 項、第78條，判決如主文。
中    華    民    國    99    年    1     月    14    日
                  民事第一庭  審判長法  官  郭琇玲
                                    法  官  林哲賢
                                    法  官  郭俊德
以上正本係照原本作成。
不得再上訴。
中    華    民    國    99    年    1     月    14    日
                                     書記官  吳瓊英

司法院資訊處製作；財團法人民間司法改革基金會備份。
